臺灣高等法院高雄分院刑事判決
上　訴　人
即　被　告　丙○○
選任辯護人　戴國石　律師
　　　　　　蔡吉記　律師
上　訴　人
即　被　告　丁○○
上　訴　人
即　被　告　乙○○
上二人共同
選任辯護人　樓嘉君　　律師
上　訴　人
即　被　告　甲○○　(即范鳴洲.
選任辯護人　劉新安律師
上列上訴人等因貪污治罪條例等案件，不服臺灣高雄地方法院84
年度訴字第1970號中華民國85年5 月29日第一審判決（起訴案號
：臺灣高雄地方法院檢察署84年度偵字第3591號、3746號、4140
號），提起上訴，經判決後由最高法院第四次發回更審，本院判
決如下：
    主  文
原判決關於丙○○、丁○○、乙○○、甲○○部分撤銷。
丙○○連續公務員洩漏或交付關於中華民國國防以外應秘密之文
書，處有期徒刑伍月，如易科罰金，以佰元折算壹日。
丁○○連續依據法令從事公務之人員，對於非主管之事務，利用
職權機會圖利，處有期徒刑貳年拾月，褫奪公權貳年。所得財物
新臺幣伍拾伍萬貳仟壹佰元應予追繳並沒收，如全部或一部無法
追繳時，應以其財產抵償之。
乙○○連續依據法令從事公務之人員，對於非主管之事務，利用
職權機會圖利，處有期徒刑貳年陸月，褫奪公權貳年。所得財物
新臺幣貳拾貳萬元應予追繳並沒收，如全部或一部無法追繳時，
應以其財產抵償之。
甲○○連續依據法令從事公務之人員，對於非主管之事務，利用
職權機會圖利，處有期徒刑貳年捌月，褫奪公權貳年。所得財物
新臺幣拾萬元應予追繳並沒收，如全部或一部無法追繳時，應
以其財產抵償之。
    事  實
一、丙○○於82年3 月8 日調任高雄市政府警察局鼓山分局，82
    年8 月調任該警局刑警大隊後勤科財產股，83年8 月9 日調
    任同大隊偵防組偵查員，調取個人刑事前科等資料，非其主
    管或監督之事務；甲○○（原名范鳴洲，於90年2 月6 日更
    名甲○○）係高雄市稅捐稽征處稅務員，負責違章漏稅查核
    調查事宜；丁○○係高雄縣稅捐稽征處財產稅課房屋稅股稅
    務員，負責高雄縣全縣契稅業務，兼辦鳥松鄉房屋稅稽征事
    宜；乙○○係台南縣稅捐稽征處佳里分處稅務員，負責地價
    稅，調取個人財產資料，均非其等主管或監督之事務，其等
    均係依據法令從事公務之人員。
二、緣李松財在高雄市苓雅區○○○路30號開設欣橋徵信有限公
    司（經濟部公司登記之負責人為李美英，下稱欣橋公司），
    並先後僱用陳秋鳳、林淑卿、林文貴、張月香、江美華、邱
    美玉、柯香如為職員，受理客戶委託查詢個人、公司或行號
    之基本人事及財產狀況等徵信調查業務，李松財為取得客戶
    委託查詢之資料，乃連續自民國82年1 月間起，由欣橋公司
    提供欲查詢對象之姓名、
    丙○○、丁○○、乙○○、甲○○，彼等分別明知個人刑事
    前科、納稅義務人之財產資料，係屬國防以外之機密，非因
    機關公務所需或利害關係人，不得任意調取，丙○○竟基於
    故意洩漏、交付國防以外應秘密文書或消息之概括犯意，丁○○、乙○○、甲○○則各基於圖利及故意洩漏、交付國防
    以外應秘密文書或消息之概括犯意，連續利用職權機會，丙○○自82年3 月間起、丁○○自82年1 月間起、乙○○自83
    年3 月間起、范鳴洲自82年10月間起，將所屬機關電腦建檔
    資料，以
    叫出相關資料，予以抄寫後，並將查得之個人刑事前科（丙○○部分）；納稅義務人之土地、房屋、個人及公司財產狀
    況等資料（丁○○、乙○○、甲○○部分），以電話、傳真
    或郵寄方式通知，將上開對外洩漏足以對當事人發生損害之
    國防以外應秘密資料，洩漏提供及交付欣橋公司；上述期間
    ，丁○○不定期，乙○○、甲○○則按月向欣橋公司收取協
    查費用作為報酬，違背公務員服務法第6 條之規定而圖得自
    己不法之利益；其中經法務部調查局高雄巿調查處向檢察官
    聲請對欣橋公司實施監聽，獲悉：
  (一)丙○○自83年6 月底某日起至84年1 月7 日期間，連續將其
    查知之嚴德君等人刑案前科、邱仁理等人之前科基本資料，
    多次以電話通知或傳真方式，提供予欣橋公司。
  (二)丁○○自83年5 月24日起至84年1 月4 日期間，連續將其查
    知之國民
    為00000000號等、鎧賓股份有限公司等多位納稅義務人財產
    （土地）狀況資料或公司登記資料，多次以其高雄縣鳳山市
    ○○街8 巷16號住處之（07）000-0000號電話通知或傳真方
    式，提供予欣橋公司。
  (三)乙○○於83年6 月20日、83年6 月29日、83年7 月4 日、83
    年7 月6 日、83年7 月18日、83年12月7 日、84年1 月9 日
    、84年1 月18日，連續8 次將其查知之國民
    為Ｚ000000000號等多位納稅義務人財產（土地）狀況資料，
    以住處（06）000-0000號電話通知或傳真方式，提供予欣橋
    公司。
  (四)甲○○自83年6 月25日起至84年1 月24日期間，連續將其查
    知之國民
    為00000000號等、新祥億公司等多位納稅義務人財產（土地
    ）況狀或公司登記資料，多次以電話通知方式，提供予欣橋
    公司。嗣經調查處人員於84年2 月9 日持檢察官核發之搜索
    票至欣橋公司所在地址及職員林淑卿高雄巿前鎮區○○○街
    102 巷14號住處執行搜索，除扣得客戶委託查詢資料、丙○○、丁○○、乙○○、范鳴洲提供交付之資料、欣橋公司營
    業資料外，並經由相關協查費用支出憑證，計算查得李松財
    自開始委託前開各公務員查詢期間起，按月或不定期，以支
    付協查費為名，所交付予丁○○、乙○○、甲○○之現金或
    郵寄匯票之報酬計有：丁○○共計552,100 元、乙○○共計
    220,000 元、甲○○共計300,000 元，使丁○○、乙○○、
    甲○○利用職權機會圖得上開數額之不法利益。丁○○、乙○○、甲○○於法務部調查局高雄巿調查處調查及檢察官偵
    查中對上情自白不諱。
三、案經法務部調查局高雄巿調查處及高雄巿政府警察局移送臺
    灣高雄地方法院檢察署檢察官偵查起訴。
    理  由
一、訊據上訴人即被告丙○○、丁○○、乙○○、甲○○對於前
    述將經由所屬機關內部檔案查詢所得之上述資料提供予欣橋
    公司之事實固坦承不諱，惟被告乙○○否認因而收受賄款，
    辯係「僅成立刑法第132 條之洩密罪」。被告丙○○、丁○○、甲○○均否認犯罪，被告丙○○辯稱：「個人之前科資
    料，依相關法令之規定均可查得，難認屬刑法第132 條所定
    之洩密罪範疇」云云；被告丁○○辯稱：「我基於助人及朋
    友情誼而提供欣橋公司相關資料，有不得已之處，至於該公
    司之帳目所載致送酬勞予公務員，我並未收取」云云；被告
    乙○○辯稱：「欣橋公司之帳目雖載有83 年3月至84年1 月
    ，每月潘20,000元，但我僅於83年6 、7 、12月及84年11月
    提供該公司資料，並非每月均提供，該公司豈會每月致送
    20,000元給我，該款項是否為會計陳秋鳳納入私囊？我在檢
    察官偵查中自白收錢，償還購車之借款，但我所購為中古車
    ，價格低，並未分期付款，有82年8 月份新領牌照登記書，
    強制責任保險單據可證，未向李松財收取得任何報酬」云云
    ；被告甲○○辯稱：「我所提供予欣橋公司之個人不動產資
    料及公司負責人姓名
    洩密罪之範疇，自不構成該條之罪，又我與李松財乃係十餘
    年之好友，我因父親中風癱瘓，又有多病之母親，家庭負擔
    沈重，且又為朋友背書而負債4 百多萬元，與其金錢往還屬
    於債權債務關係，故自82年10月起，李松財每月資助30,000
    元互助會款，83年9 月間，因積欠他人500,000 元，受催甚
    急，再度由李松財紓困，我則開立20張面額各25,000元之本
    票交付李松財，分期償還，另開立本票40張面額各25,000元
    ，為先前李松財代付會款之借据，總計我與李松財之借貸高
    達1,500,000 元，但僅提供5 筆資料，顯然對價不相當，絕
    非收取不法利益」云云。
二、經查：
  (一)被告丙○○、丁○○、乙○○、甲○○坦承有將機關檔案資
    料提供予欣橋公司，該公司受客戶委託辦理徵信業務，查詢
    前科、土地及房屋等財產資料時，係將查詢對象之國民身分
    證統一編號或稅籍統一編號通知警員即被告丙○○、稅務員
    即被告甲○○、丁○○、乙○○後，彼等再將查得之機關檔
    案資料以電話、傳真或郵寄方式告知欣橋公司職員，欣橋公
    司再通知或交付委任人，向其收取費用等情，並據證人即同
    案被告李松財及證人即欣橋公司職員林淑卿、江美華、邱美
    玉、柯香如、張月香、陳秋鳳、林文貴分別於高雄巿調查處
    調查時及檢察官偵查中供證綦詳。又被告甲○○、丁○○、
    乙○○、丙○○於調查時及偵查中亦分別供述綦詳，即被告
    甲○○供稱：「我在高雄巿稅捐處係負責違章漏稅查核，有
    將職務範圍可以調閱之財產資料提供給欣橋公司；通訊監察
    所得即83年7 月6 日、83年9 月9 日及84年1 月24日所示財
    產資料，係我為欣橋公司協查無訛」（見84年度偵字第3591
    號偵查卷第16頁正面、17頁、24頁正面）；被告丁○○供稱
    ：「我在高雄縣稅捐處係辦契約及房屋稅業務，欣橋公司以
    電話通報或傳真所需之國民
    至我住處（07）000 －0000號電話（兼傳真），我從房屋稅
    檔案資料查得查詢對象之財產資料，再以電話或傳真回覆；
    通訊監察所得即自83年5 月24日起所示各筆財產資料，係我
    為欣橋公司協查無訛」（見84年度偵字第3591號偵查卷第4
    頁背面、5 頁背面、6 頁正面、23頁背面）；被告乙○○供
    稱：「我在臺南縣稅捐處佳里分處負責地價稅查核，自83年
    3 月起開始幫忙欣橋公司查不動產資料，以傳真查覆，通訊
    監察所得即自83年6 月20日起至84年1 月21日止所示各筆土
    地地段、地號資料，係我為欣橋公司協查無訛」（見84年度
    偵字第3591號偵查卷第20頁、21頁正面、24頁背面）；被告
    丙○○供稱：「我是警員，代查車籍、
    有人及地址資料，由我親自交給或打電話及傳真告訴欣橋公
    司」（見84年度偵字第3746號卷第2 頁背面、6 頁背面、7
    頁）各等語；於原審及本院前審審理中亦供承上情不諱，復
    有經由通訊監察截獲取得被告丙○○、甲○○、丁○○、乙○○及欣橋公司通知委任人之各筆洩漏秘密之時間、內容之
    彙整對照資料、監譯報告在卷可資佐證（見84年度聲監字第
    45號、第187 號、84年度聲字第116 號、83年度聲字第4838
    號及83年度肅他字第22號卷所附通話紀錄），及欣橋公司之
    客戶委託書、委託徵信及收款資料、現金簿4 本等扣案可資
    佐證。通訊監察所得之資料，均係法務部調查局高雄巿調查
    處依法定程序向檢察官聲請對欣橋公司實施監聽之所得，此
    項監聽係在通訊保障及監察法施行前，復係在法務部於83年
    11月11 日 發布「檢察機關實施通訊監察應行注意要點」之
    前，自不及依「通訊保障及監察法」及「檢察機關實施通訊
    監察應行注意要點」之規定辦理，惟法務部調查局高雄巿調
    查處既已向檢察官聲請對欣橋公司實施監聽，其監聽所得，
    本院審酌人權保障及公共利益之均衡維護，此項監聽資料，
    作為認定犯罪事實之依據，並無害於公平正義，依刑事訴訟
    法施行法之規定自屬有證據能力；欣橋公司之客戶委託書、
    委託徵信及收款資料、現金簿之記載等資料，則符合刑事訴
    訟法第159 條之4 第2 、3 款，屬從事業務之人於業務上或
    通常業務過程所須製作之文書，並無預見日後可能會被提供
    作為證據之偽造動機，本院審核並無顯不可信之情形，且其
    為平日製作之文書，自有可信之特別情況，依法亦有證據能
    力。足見被告丙○○、甲○○、丁○○、乙○○確有提供其
    服務之機關內部建檔之資料予欣橋公司。
  (二)欣橋公司委託被告甲○○、丁○○、乙○○等稅務員協助查
    詢其機關之前述檔案資料時，有按月或不定期以匯票郵寄或
    現金交付方式，致送酬勞予被告甲○○、丁○○、乙○○，
    其中被告甲○○並曾到欣橋公司拿錢；欣橋職員係依同案被
    告李松財之指示辦理，經依查扣之相關支出明細及憑證核算
    結果，欣橋公司委託上述公務員查詢資料期間支付之酬勞：
    丁○○552,100 元、乙○○220,000 元、甲○○300,000 元
    等情，業據被告丁○○、甲○○、乙○○於法務部調查局高
    雄巿調查處調查及檢察官偵查中分別供述綦詳，即被告丁○○稱：「李松財為答謝我提供資料，多按月由林淑卿前來我
    稅捐處辦公室外交給我酬勞」（見84年度偵字第3591號偵查
    卷第5 頁正面）；被告甲○○稱：「我因負債由李松財替我
    償還當舖借款及互助會款，由我向林文貴、陳秋鳳、林淑卿
    等職員領取35,000元，其中25,000元由李松財交給當舖，
    10,000元我用來付互助會款」（見84年度偵字第3591號偵查
    卷第16頁背面、17頁、24頁正面）；被告乙○○稱：「有每
    月固定收到郵局匯票20,000元，我並未退還，有去兌領現金
    ，已領220,000 元」（見84年度偵字第3591號偵查卷第20頁
    背面、24頁背面）各等語，核與證人即欣橋公司職員林淑卿
    、張月香、陳秋鳳於調查處及檢察官偵查中分別證述：「丁○○部分，我（林淑卿）曾多次前往其辦公室致送報酬，乙○○部分，老板李松財事先將匯票封好，叫林淑卿郵寄」（
    見84年度他字第145 號偵查卷第33頁、59頁背面）、「被告
    甲○○係按月（於每月5 日左右）向欣橋公司支領酬勞，以
    現金給付，大部分係向陳秋鳳領取，有時（陳秋鳳外出）由
    張月香代轉」（見84年度他字第145 號偵查卷第47頁背面、
    48頁、60頁背面）、「欣橋公司就甲○○、丁○○、乙○○
    等人每月協查件數致送酬勞，乙○○係以匯票郵寄，甲○○
    則來公司向我（陳秋鳳）領取，丁○○係林淑卿拿給他；陳
    秋鳳會逐月或逐筆將上述協查酬勞登記在相關帳冊憑證中；
    致送酬勞是李松財決定的」（見84年度他字第145 號偵查卷
    第52頁背面、53 頁 、56頁背面、61頁正面）各等語情節大
    致相符。復有被告乙○○之自白書、林淑卿之工作日誌、記
    事本、欣橋公司現金簿4 本、工資明細表、支出證明書扣案
    可資佐證。被告乙○○對於該「自白書」，改稱係自由書，
    並無違其屬其書面自由意志陳述之本意。按被告以外之人（
    包括證人、鑑定人、告訴人、被害人及共同被告等）於偵查
    中向檢察官所為陳述，除顯有不可信之情況者外，得為證據
    ，刑事訴訟法第159 條之1 第2項 定有明文。本件證人林淑
    卿、張月香、陳秋鳳於檢察官偵查中所為之陳述之偵查筆錄
    ，其未曾提及檢察官在偵查時有不法取供之情形，被告等亦
    未釋明上開供述有顯不可信之情況，林淑卿、張月香、陳秋
    鳳於偵查中之證言自均具有證據能力。又刑事訴訟法第159
    條之4 規定「除前3 條之情形外，下列文書亦得為證據：一
    除顯有不可信之情況外，公務員職務上製作之紀錄文書、證
    明文書。二除顯有不可信之情況外，從事業務之人於業務上
    或通常業務過程所須製作之紀錄文書、證明文書。
    三除前2 款之情形外，其他於可信之特別情況下所製作之文
    書。」本件林淑卿之工作日誌、記事本、欣橋公司現金簿、
    工資明細表、支出證明書，係從事業務之人於業務上或通常
    業務過程所須製作之紀錄文書，及其他於可信之特別情況下
    所製作之之文書，亦無顯不可信之情況，上開文書應具有證
    據能力。且證人即經辦此案之調查員陳導民、朱源祥、黃天
    民於原審調查中結證稱：「係依受訊問人即證人林淑卿等人
    之自由意思製作筆錄」（見原審卷(一)第254-256 頁）。而上
    開證物關於支付協調費用之記載內容，與證人林淑卿、張月
    香、陳秋鳳、林文貴所述情節亦大致吻合，是彼等之供述內
    容應無瑕疵可言。陳秋鳳於本院審理時謂「在調查處應訊時
    有受到調查處疲勞轟炸，檢察官偵訊，則無疲勞訊問」云云
    ，但經核其於檢察官偵訊時亦自承調查處之記述真實無偽。
    益徵該筆錄無瑕疵。
  (三)證人即欣橋公司會計陳秋鳳於調查處證稱：「我於工資明細
    表或支出證明、傳票係以『范』、『潘』、『魏（或魏叔）
    』名義登載所支付范鳴洲、乙○○、丁○○之協查酬勞」、
    「（問：根據妳所登載之欣橋公司工資明細表，曾支付范鳴
    洲．．．計13筆共300,000 萬元，丁○○．．．計13筆共
    552,100 元，乙○○．．．計11筆共220,000 萬元，．．．
    是否屬實？），經我詳視該等支出明細確實是我記載，且本
    公司實際支出金額無誤」等語（見84年度他字第145 號偵查
    卷第53頁背面、54頁正面）；其於檢察官偵查中證稱：「84
    年2 月9 日調查筆錄，實在，我有看過」等語（見84年度他
    字第145 號偵查卷第61頁）；證人陳秋鳳於本院前審證稱：
    「公司帳冊、工資明細表等是我任會計時所登載」、「工資
    明細表金額，是從公司內帳產生」、「84年度他字第145 號
    卷第54頁給付公務員之金額，是調查員依據工資明細表抄出
    來的」、「該金額與84年度偵字第3591號第14頁的金額不同
    ，應該是工資明細表所列的金額較準確」等語。另又翻異稱
    ：「欣橋公司雖有意致送相關被告酬勞，但被告等均拒收，
    我雖有記帳，實際並未交付，而是將該款項作為員工福利金
    ，以供聚餐與年度出國旅遊之用」云云（見本院上更(二)卷(一)
    第154-157 頁）。於94年3 月1 日本院審理時經選任辯護人
    及檢察官詰問，又證稱：「84年2 月9 日調查處到欣橋公司
    搜到范鳴洲簽發的本票，是在李松財的保險箱內搜到的。李
    松財為何持有范鳴洲本票，我不是很清楚，好像他們有借貸
    關係。有時候李松財不在，有交代如果范鳴洲來還錢，就還
    本票給他。我不記得還幾次本票給范鳴洲。亦不知道范鳴洲
    向李松財借貸多少錢。李松財不在時，欣橋公司之管理沒有
    特定人代理，由員工大家一起運作。公司支出，有支出傳票
    。」、「扣案工資明細表是我記載」、「我在調查處應訊時
    有受到調查處疲勞轟炸，他們是以錄音內容。」、「檢察官
    詢問時，無疲勞訊問，當時說我在調查處這樣說，所以就照
    這樣簽名。」、「扣案帳冊之紀錄是真正無假，但是不知道
    李松財有沒有過目。」、「欣橋公司要支付丁○○、乙○○
    協查的費用，他們不收。」、「公司明細表款項，預計要給
    ，但是他們不收，李松財就說將這些錢當作我們員工的福利
    金用，所以我們有用這些錢到國外旅遊。」等語。另證人張
    月香亦在本院前審證稱：「並未經手送錢或送禮予被告」等
    語。本院前審詢之同案被告李松財稱：「84年度偵字第3591
    號第14頁金額，是調查員依據欣橋公司職員所供的內容統計
    出來的，實際金額多少我不了解」、「工資明細表是陳秋鳳
    所製作」、「錢都是陳秋鳳在管，薪資及其他款項支領都是
    由她負責，我不管，我只看一下總數，有時候也沒有看」、
    「我授權陳小姐（陳秋鳳）管理公司的帳目」、「（問：對
    金額不同此點有何意見？），金額是調查員跟我講的，沒有
    任何根據」等語（見本院上更(二)卷(一)第152-154 頁）；該工
    資明細表係欣橋公司員工及被告甲○○、丁○○、乙○○等
    人向該公司按月或不定期支領之明細，而現金簿依會計項目
    及現金提領支出之紀錄，應無誤記之可能；本院調取扣案之
    現金簿及工資明細表等證物核算結果，現金簿及工資明細表
    登載之內容與證人陳秋鳳於調查站及檢察官偵查中所供被告
    等人領取之酬勞金額相符，計被告丁○○領取552,100 元、
    乙○○領取220,000 元、范鳴洲領取300,000 元，是本件被
    告丁○○、乙○○、甲○○等向欣橋公司收取之酬勞，並非
    按件計酬，而是按月或不定期依據現金簿及工資明細表所載
    領取，證人張月香、陳秋鳳於調查時所述係按件計酬，核與
    事實不符，殊無足採；而同案被告李松財於調查處自白及其
    書立說明書所供金額（見84年度偵字第3591號偵查卷第11頁
    、14頁），與現金簿及工資明細表登載內容不符，此部分供
    詞與事實不合，自非可採。又同案被告李松財係針對被告甲○○、丁○○、乙○○上開違規之行為，按月或不定期致送
    報酬（非按件計酬），其為不法之利益而非一般社交餽贈，
    甚為顯然。且被告甲○○、丁○○、乙○○係經年累月代為
    查詢資料，違規而提供檔案資料予欣橋公司，復以前開方式
    收受報酬，二者之間具有對價關係，應無疑義。被告丁○○
    、乙○○、甲○○已分別在調查偵查中自白有收取該公司金
    錢，已如前述，即欣橋公司負責人李松財在調查中亦供稱：
    「經我依高雄市調查處依法查扣之相關憑證檢算欣橋公司致
    鳴洲在83年9 月間曾託我見證向我友人姚培華借款500,000
    萬元，後我與范鳴洲認為該筆款利息太高，所以由我先行償
    還，再由我從應給付范鳴洲協查酬勞中，按月扣除25,000元
    ，亦即每月約僅給付范鳴洲10,000酬勞」（以上見84年度偵
    字第3591號偵查卷第10頁背面、11頁）。另證人陳秋鳳在調
    查中就其負責記帳分送本案被告丁○○、乙○○、范鳴洲之
    金額亦供述綦詳（見84年他字第145 號卷第50 ─57 頁）。
    按被告以外之人（包括證人、鑑定人、告訴人、被害人及共
    同被告等）於檢察事務官、司法警察官或司法警察調查中所
    為之陳述，與審判中不符時，其先前之陳述具有較可信之特
    別情況，且為證明犯罪事實存否所必要者，得為證據，刑事
    訴訟法第159 條之2 定有明文。本件證人林淑卿、張月香、
    陳秋鳳及各被告等人於調查處即司法警察官詢問所證各情，
    與法院審理時結證所述各情稱不符，本院審酌其等於警詢中
    之證述距案發日較近，當時記憶自較深刻，可立即反應所知
    ，不致因時隔日久而遺忘案情；且較無來自被告或其他成員
    同庭在場之壓力而出於虛偽不實之指證，或事後串謀而故為
    迴護被告之機會，揆諸上開說明，其於調查處詢問中所為之
    陳述，客觀上應具有較可信之特別情況，且亦為證明犯罪事
    實存否所必要，是故其等於調查處之證言自有證據能力，且
    為真實可信。況陳秋鳳於本院審理時仍稱: 「扣案帳冊之紀
    錄是真正無假」，益徵前揭核算正確無誤。證人事後於法院
    審理時其他翻異各情，核均係嗣後迴護、附和被告丁○○、
    乙○○、甲○○之詞，為無可採，被告丁○○、乙○○、甲○○翻異前供，辯稱未收錢圖利云云，均係嗣後卸責之詞，
    亦均無可採；至高雄市調查處於84年2 月9 日搜索欣橋公司
    時雖有查獲李松財及姚培華、范鳴洲間500,000 元借款契約
    書、本票50張、存根6 張等物，惟上述之物，調查員認與本
    案無關，未予扣押而發還欣橋公司，業據證人即調查員朱源
    祥、丘振芳到庭證述明確，且該借貸關係經欣橋公司負責人
    李松財證稱：「係范鳴洲在83年9 月間託我見證向我友人姚
    培華借款500,000 元，後我與范鳴洲認為該筆款利息太高，
    所以由我先行償還，再由我從應給付范鳴洲協查酬勞中，按
    月扣除25,000元，亦即每月約僅給付范鳴洲10,000元酬勞」
    等語，已如前述，自難為被告甲○○有利之認定。
  (四)查個人之刑事前科等資料，係警政署與法務部資訊中心共同
    負責辦理，屬於秘密之文書，有高雄市政府警察局89年5 月
    23日高市警刑偵字第26936 號函可稽；該函所依據之84年8
    月11日公布施行之「電腦處理個人資料保護法」，雖係在被
    告丙○○交付前科資料之後所制定，但此應受保護之個人資
    料，並不因先前無此法律而得隨意洩漏致不受保護，公務員
    在此法律公布之前，仍有保密之義務。又納稅義務人個人之
    財產資料，係屬國防以外之機密，非因機關公務所需或利害
    關係人，不得任意調取，此觀之稅捐稽征法第33條規定甚明
    ，並據台南縣稅捐稽征處89年5 月23日89南縣稅財字第
    89022872號、高雄縣政府稅捐稽征處89年5 月25日89高縣稅
    服字第054454號、高雄市稅捐稽征處89年5 月31日89高市稽
    管字第38490 號函覆屬實，足證被告丙○○、丁○○、乙○○、甲○○等人所辯個人之前科資料或個人之財產資料並非
    國防以外應秘密文書，並非可採。
  (五)財政部高雄市國稅局苓雅稽徵所93年10月29日財高國稅苓營
    業字第0930022970號函稱「欣橋82、83、84年度之營業稅申
    報資料及82、83年度營利事業所得稅申報資料，業已逾保存
    期限，無法提供。」，另84年度營利事業所得稅查核帳冊，
    則已報准銷燬，亦據同所94年1 月7 日財高國稅苓營業字第
    0940000570號函覆在卷，自屬無從調閱。辯護人樓嘉君律師
    原請求向高雄市政府調閱欣橋公司之股東名冊等資料，後復
    表示捨棄調查，爰不予調查。辯護人劉欣安律師原請求詰問
    證人李松財、姚培華、林文貴，後復表示捨棄傳訊。辯護人
    樓嘉君律師原請求詰問證人張月香、李松財、姚培華、林文
    貴，後復表示捨棄傳訊。辯護人戴國石律師原請求詰問證人
    林文貴，後復表示捨棄傳訊，爰不再予傳訊。
三、查被告丙○○係警員，被告甲○○、丁○○、乙○○係稅捐
    稽徵人員，均屬依據法令從事於公務之人員，彼等對於機關
    內部保有之關於個人刑案前科資料、納稅及財產狀況等國防
    以外應秘密之文書，利用職權上之機會予以查悉取得，再將
    上述資料洩漏、交付予同案被告李松財經營之欣橋公司，被
    告甲○○、丁○○、乙○○並收取欣橋公司之金錢而圖利，
    核被告丙○○所為，係犯刑法第132 條第1 項洩漏交付國防
    以外之秘密罪，被告甲○○、丁○○、乙○○所為，則均係
    犯刑法第132 條第1 項洩漏交付國防以外之秘密罪及修正前
    即81年7 月17日修正公布之貪污治罪條例第6 條第1 項第5
    款對於非主管之事務，利用職權機會圖利罪。按貪污治罪條
    例，於被告甲○○、丁○○、乙○○行為後之85年10月23日
    修正公布，再於90年11月7 日修正公布，85年10月23日修正
    公布前之該條例第6 條第1 項第5 款規定「有左列行為之一
    者，處5 年以上有期徒刑，得併科新臺幣1 百萬元以下罰金
    ：五對於非主管或監督之事務，利用職權機會或身分圖利者
    。」，85年10月23日修正公布後之該條例第6 條第1 項第5
    款規定「有下列行為之一者，處5 年以上有期徒刑，得併科
    新臺幣3 千萬元以下罰金：五對於非主管或監督之事務，利
    用職權機會或身分圖私人之不法利益者。」，90年11月7 日
    修正公布之該條例第6 條第1 項第5 款則規定「有下列行為
    之一者，處5 年以上有期徒刑，得併科新臺幣3 千萬元以下
    罰金：五、對於非主管或監督之事務，明知違背法令，利用
    職權機會或身分圖自己或其他私人之不法利益，因而獲得利
    益者。」，90年11月7 日修正公布之條文所謂「違背法令」
    ，依據「貪污治罪條例第6 條修正草案總說明『三』」，及
    「貪污治罪條例第6 條修正草案條文對照表說明欄『五』」
    之記載：「所稱違背法令，該法令係指包含法律、法律授權
    之法規命令、職權命令、自治條例、自治規則、委辦規則等
    ，對多數不特定人民就一般事項所作對外產生法律效果之規
    定。」，又法務部於90年11月23日修正發布之「檢察機關辦
    理貪污案件應行注意事項」第2 點，亦為相同之規定。而公
    務員服務法第6 條已明定：「公務員不得假藉權力，以圖本
    身或他人之利益」，查被告甲○○、丁○○、乙○○係依據
    法令從事公務之人員，對於雖非主管或監督之事務，竟利用
    職權上之機會，而蒐集他人之土地、房屋、個人及公司財產
    狀況等資料交付欣橋公司，收取欣橋公司之金錢而圖利，所
    為顯已違反公務員服務法第6 條之規定，因此，依上開修正
    前後之貪污治罪條例規定，被告甲○○、丁○○、乙○○均
    應予論罪科刑，而依刑法第2 條第1 項但書規定，經比較修
    正前後規定，應適用較有利於被告之行為時法即85年10月23
    日修正公布前之法律即民國81年7 月17日修正公布之貪污治
    罪條例第6 條第1 項第5 款論處。公訴人認被告甲○○、丁○○、乙○○等係犯修正前貪污治罪條例第4 條第1 項第5
    款之違背職務收受賄賂罪，惟查被告甲○○、丁○○、乙○○均係稅務員，其職務係徵收稅捐，其等職務均非管理文書
    檔案資料，其等是藉在機關服務之職權機會取得機關內部之
    前述各種檔案資料，提供予他人並收取金錢，因非其工作項
    目，即非承辦工作之具體違背，故非屬違背職務，僅係藉職
    權機會取得機關內部之檔案資料提供他人並圖利而已，應認
    被告甲○○、丁○○、乙○○等係構成修正前之貪污治罪條
    例第6 條第1 項第5 款對於非主管之事務，利用職權機會圖
    利罪，並非構成修正前貪污治罪條例第4 條第1 項第5 款之
    違背職務收受賄賂罪，起訴法條應予變更。被告丙○○先後
    多次洩密犯行、被告甲○○、丁○○、乙○○先後多次洩密
    及圖利犯行，手法相同，反覆為之，所犯又各係同一罪名之
    罪，顯均係基於概括之犯意，皆應依連續犯之例各論以一罪
    。被告被告甲○○、丁○○、乙○○所犯上開二罪間，有方
    法結果之牽連關係，應從一重之對非主管事務利用職權機會
    圖利罪論處。甲○○、丁○○、乙○○，對於收錢圖利之犯
    行，在調查、偵查中均有自白，有其等調查及偵查筆錄可稽
    ，此自白減輕之規定，一經被告自白，即發生法律上之效果
    ，被告嗣後對於該項自白雖有翻異，亦仍應依法減輕，爰各
    依修正前貪污治罪條例第8 條後段規定減輕其刑。
四、原審就被告丙○○、丁○○、乙○○、甲○○部分為科刑之
    判決，固非無見，惟：(一)被告丙○○雖為警察人員，惟其職
    務僅就其受理之刑案被告所涉犯行有調查職務，本案係被告
    丙○○就其依職權上機會取得之資料，提供予欣橋公司，且
    並無收受欣橋公司所交付之賄賂即協查費292,000 元，詳如
    後述，原審竟依81年7 月17日修正公布之貪污治罪條例第6
    條第1 項第5款 、第7 條之規定論處，自有未洽。(二)貪污治
    罪條例業於85年10月23日日修正公布施行，再於90 年11 月
    7 日修正公布，就公務員對於非主管之事務，利用職權機會
    圖利之法定刑均較修正前為重，依刑法第2 條第1 項但書規
    定，應適用有利於行為人之修正前貪污治罪條例規定，原判
    決對丁○○、乙○○、甲○○部分未及比較輕重而適用，亦
    有未洽。(三)被告甲○○、丁○○、乙○○等，應均係構成利
    用職權機會圖利罪，原判決認係構成違背職務收受賄賂罪，
    尚有違誤。(四)原判決就被告丁○○、乙○○、甲○○之犯罪
    所得財物除乙○○部分外認定俱有錯誤（詳如前述），且其
    等犯罪所得財物雖諭知追繳並沒收，惟均未依貪污治罪條例
    第9 條第2 項諭知如全部或一部無法追繳時，應以其財產抵
    償之。被告丙○○、丁○○、乙○○、甲○○等上訴意旨否
    認犯罪，指摘原判決不當，雖均無理由，惟原判決此部分既
    有如上所述可議之處，即屬無可維持，自應就被告丙○○、
    丁○○、乙○○、甲○○部分撤銷改判，爰審酌被告丙○○
    身為警員，被告丁○○、乙○○、甲○○身為稅務員，不知
    謹慎，私自查詢機關內部之資料，提供予欣橋公司，被告丁○○、乙○○、甲○○並長期收取不法利益，破壞公務員之
    中立及廉潔，及被告丁○○、乙○○、甲○○等收受金額之
    多寡等一切情狀，分別量處如主文所示之刑，並就被告丙○○部分諭知如易科罰金之折算標準及就被告丁○○、乙○○
    、甲○○依修正前貪污治罪條例第16條規定分別宣告褫奪公
    權2 年。又被告丁○○、乙○○、甲○○分別所收受圖利之
    金錢，併依同條例第9 條第1 、2 項諭知追繳並沒收，如全
    部或一部無法追繳時，各以其財產抵償之。
五、公訴意旨另略以：被告丙○○於前述期間，曾收受欣橋公司
    所交付之賄賂即協查費292,000 元及洩漏前述個人、公司或
    行號之基本人事資料、
    資料予欣橋公司，另涉犯修正前貪污治罪條例第4 條第1 項
    第5 款之違背職務收受賄賂罪及刑法第132 條第1 項之公務
    員洩漏國防以外應秘密文書罪嫌云云。訊據被告丙○○否認
    有上述犯行，辯稱：個人、公司或行號之基本人事資料、戶
    均可查得，均難認屬刑法第132 條所訂之洩密罪範疇，且被
    告丙○○並未收受金錢，被告丙○○於82年3 月間才調職到
    高雄市，欣橋公司之帳目早在81年2 月間即有「小鄧」者支
    領協查費，顯見帳目上所載送予「鄧」之酬勞，非送給被告
    丙○○，未向李松財收取得任何報酬云云；經查：(一)按刑法
    第132 條第1 項之洩漏國防以外秘密罪之行為客體，係指與
    國家政務或事務具有利害關係且與國家法益或公共利益有關
    者而言，此觀刑法第132 條係編列在侵害國家法益之瀆職罪
    章可知。又最高法院57年度台上字第946 號刑事判決要旨亦
    認：「刑法第132 條第1 項所謂應秘密者，係指文書、圖畫
    、消息或物品，與國家政務或事務具有利害關係者而言」，
    亦同此見解，此有該判決要旨可稽（載於民國57年度中華民
    國裁判類編刑事編第74頁）。另司法院發行之司法研究年報
    第16輯「改進妨害秘密罪裁判之研究」之研究員亦認：「刑
    法第132 條之罪，行為之客體，須屬國防以外而與中華民國
    國家政務或事務有利害之事項，而侵害國家法益者為限，不
    應無限度擴張，故公務員洩漏他人個人秘密者，當不成立本
    罪」（見司法研究年報第16輯中冊第1042頁）。又西德刑法
    第353 條亦明定公務員之洩密須「因而危及重大公共利益者
    」才構成犯罪，此亦有西德刑法可資參考（參見德國刑法典
    一書），是外國立法例亦認公務員之洩密須危及公共利益才
    構成犯罪。又依最高法院25年上字第6858號判例、31年2 月
    3 日刑庭會議決議、28年上字第2912號判例，亦僅認洩漏者
    係有關公務之事項，才構成刑法第132 條第1 項之洩漏國防
    以外秘密罪之行為客體，若洩漏者是公務員保管之私人資料
    （如傷單），則非該罪保護之客體（見陳樸生著實用刑法第
    338 頁），本件洩漏者是有關個人之身分、
    話資料，因僅屬私人資料，與國家利益或公共利益無關，又
    國人之名片上常載有姓名、地址、電話，
    行使，故個人身分資料並非應秘密之文書；另車籍資料在監
    理站裝有電腦供人民自行操作查閱，此為公眾週知之事實（
    見高雄市監理處85年1 月15日85高市監二字第495 號函），
    是車籍資料亦非應秘密之文書；至於電話裝機人姓名及地址
    在電信局發行之電話號碼簿上亦有電話使用人姓名及地址，
    故電話資料亦非應秘密之文書，故此部分應不構成刑法第
    132 條之洩漏國防以外秘密罪，應屬行政責任範疇，此部分
    行為應不構成犯罪。(二)又被告丙○○自調查處訊問以迄本院
    審理時，一再否認有收受欣橋公司所交付之292,000 元，雖
    同案被告李松財及證人陳秋鳳、張月香於調查處訊問時中雖
    均證稱：被告丙○○有按月收取協查費，作為提供資料之報
    酬，扣案之工資明細表或支出證明、傳票以「鄧」登載及明
    細表中之姓名欄內之「小鄧」即為被告丙○○云云，然李松
    財、陳秋鳳、張月香嗣於原審及本院前審均改稱未送錢給被
    告丙○○，且依調查處於欣橋公司所搜查扣案之日記帳中，
    於民國81年2 月即有「小鄧」者支領協查費之記載，此有扣
    案之日記帳載述明確，而被告丙○○在82年3 月間始調職高
    雄市政府警察，經葉宗林介紹才認識李松財，亦有台灣省政
    府警務處令影本、高雄市政府警察局令影本，屏東縣警察局
    令影本附卷可資佐證，並經證人葉宗林到庭證稱無訛，則81
    年間被告丙○○既尚未與李松財認識，自無可能向李松財提
    供資料及領取協查費之可能，顯見欣橋公司帳冊上所記載之
    小鄧者領取協查費並非被告丙○○。況欣橋公司之工資表或
    支出明細等皆為該公司之內帳，其上所記載「小鄧」者並無
    被告丙○○簽收而得以證明被告丙○○確有領取報酬之資料
    ，且亦有一位「鄧小姐」曾領取協查費，有被告提出之明細
    表在卷可考，則欣橋公司支出之協查費，依該公司相關之明
    細表記載，即難以證明被告丙○○有收取協查費之證據；又
    證人葉宗林於原審調查時庭證稱：「當時李松財請丙○○幫
    他，叫我拿錢去給丙○○，但丙○○說李松財是他（朋友）
    舅舅，不好意思拿，故沒拿錢，時間是去年年底，他要回屏
    東時幫他拿120,000 元給丙○○，我拿過去時，鄧說不好意
    思就沒拿，要我把錢拿回，隔日下午5 點多，我便將錢還給
    李松財，這是尾牙的那一次」等語（見原審卷(一)第217 頁）
    ，核與同案被告李松財於本院前審調查時所證稱：「（83年
    底有無要葉宗林交120,000 元給丙○○？）有，當時我認為
    丙○○在警局服務，以後可能會幫到我們的忙，所以我叫葉
    宗林拿120,000 元給丙○○，可是後來葉宗林把這筆錢又還
    回來，我當時剛認識丙○○不久」等語相符（見本院重上更
    (三)卷第161 頁）；至證人林文貴於84年2 月13日高雄市調查
    處筆錄中雖稱被告丙○○有提供資料，曾有所謂之協查費作
    為酬勞金等情，然其係稱：「均由李松財本人或透過公司其
    他同事面交或匯款方式送給馬榮宏及丙○○，約於每月初或
    月底李松財向我拿取支付酬勞之款項，由李松財或其他同事
    轉交給丙○○及馬榮宏二人，我則將支費之款項登載在工資
    明細表或支出證明書內」等語，足認證人林文貴僅負責記帳
    而已，並未實際交付酬勞金與被告丙○○，因而被告丙○○
    是否確實收到欣橋公司之協查費即不能無疑，林文貴所言不
    能作為被告收受酬勞金之直接證據，則被告丙○○縱有幫助
    李松財之意思而提供資料，然既無收取賄款，自不能認有受
    賄犯行。(三)綜上所述，被告丙○○洩漏前述個人、公司或行
    號之基本人事資料、
    料予欣橋公司，此部分應不構成刑法第132 條之洩漏國防以
    外秘密罪，且其既無收取欣橋公司之款項，自不能僅以陳秋
    鳳等人於調查中具瑕疵之供詞為被告丙○○論罪之依據，則
    要屬不能證明被告丙○○此部分犯罪，惟公訴意旨認此部分
    與前述科刑部分有實質一罪或牽連犯裁判上一罪關係，爰不
    另為無罪之諭知。
六、同案被告李松財、許舜田、吳忠佳、方大森、詹傳榮部分，
    已判決確定，不另論列。
據上論結，應依刑事訴訟法第369 條第1 項前段、第364 條、第
299 條第1 項前段、第300 條、81年7 月17日修正之貪污治罪條
例第2 條前段、第6 條第1 項第5 款、第8 條後段、第9 條、第
16條、刑法第11條、第2 條第1 項但書、第56條、第132 條第1
項、第55條、第41條第1 項、第37條第2 項、罰金罰鍰提高標準
條例第2條，判決如主文。
本案經檢察官邱榮藏到庭執行職務。
中　　華　　民　　國　 94　　年　　3　　月　　8 　　日
                  刑事第二庭    審判長法  官  林正雄
                                      法  官  黃壽燕
                                      法  官  陳啟造
以上正本證明與原本無異。
丙○○不得上訴。
檢察官、丁○○、乙○○、甲○○如不服本判決應於收受本判決
後10日內向本院提出上訴書狀，其未敘述上訴理由者，並得於提
起上訴後10日內向本院補提理由書狀（均須按他造當事人之人數
附繕本）「切勿逕送上級法院」。
中　　華　　民　　國　　94　　年　　3 　　月　　8 　　日
　　　　　　　　　　　　　　　　　　　書記官   黃琳群
附錄：本判決論罪科刑法條：
修正前貪污治罪條例第6 條第1 項第5 款有下列行為之一者，處
5 年以上有期徒刑，得併科新臺幣100 萬元以下罰金：五、對於
非主管或監督之事務，利用職權機會或身份圖利者。刑法第132
條第1 項公務員洩漏或交付關於中華民國國防以外應秘密之文書
、圖畫、消息或物品者，處3 年以下有期徒刑。
